【裁判字號】    97,重訴,90
【裁判日期】    980626
【裁判案由】    返還不當得利
【裁判全文】
臺灣彰化地方法院民事判決  97年度重訴字第90號
原      告  甲○○
                        號
訴訟代理人  蕭博仁律師
被      告  全興工業股份有限公司
法定代理人  乙○○○
訴訟代理人  詹漢山律師
複代理人    謝英吉律師
複代理人    丙○○
上列當事人間請求返還不當得利事件，本院於民國98年06月12日
言詞辯論終結，判決如下：
    主      文
原告之訴及其假執行之聲請均駁回。
訴訟費用新台幣壹拾貳萬肆仟零貳拾肆元由原告負擔。
    事實及理由
一、按「訴狀送達後，原告不得將原訴變更或追加他訴。但有下
    列各款情形之一者，不在此限：(一)被告同意者。(二)請求之基
    礎事實同一者。(三)擴張或減縮應受判決事項之聲明者。…(七)
    不甚礙被告之防禦及訴訟之終結者。被告於訴之變更或追加
    無異議，而為本案之言詞辯論者，視為同意變更或追加。」
    民事訴訟法第 255條第1項第1、2、3、7款、第2項分別定有
    明文。本件原告起訴原請求被告應給付原告新台幣（下同）
    12,722,849元，及自起訴狀繕本送達之翌日起，至清償日止
    按年息百分之五計算之利息，嗣於98年06月12日言詞辯論期
    日當庭以言詞就上開利息部分之請求減縮為「自起訴狀繕本
    送達之翌日起至民國（下同）97年12月14日止按年息百分之
    五計算之利息」，有該日言詞辯論筆錄可稽，核其情形與上
    揭法條規定相符，應予准許。
二、原告起訴主張：
  (一)查原告自90年09月26日起，因被繼承人吳聰其死亡，而與其
    他繼承人乙○○○、吳崇儀、吳偉立、吳玉美共同繼承彰化
    縣花壇鄉○○段口庄小段6、6-1、6-2、7-5、7-7、11、11-
    1 地號土地（下稱系爭土地），應有部分均為五分之一，此
    有鈞院95年度重家訴字第 3號判決及確定證明書、上開土地
    之土地登記第二類謄本可證。詎被告全興工業股份有限公司
    （共有人乙○○○擔任公司董事長；共有人吳崇儀、吳偉立
    、吳玉美均擔任公司董事，此見全興工業股份有限公司95年
    07月10日變更登記表）未經原告同意，自90年09月26日起，
    無權占有擅自使用上開土地，而蓋有廠房、停車場、觀景等
    設備，此有鈞院97年度重訴字第59號分割共有物事件97年07
    月22日勘驗筆錄、彰化縣彰化地政事務所土地複丈成果圖、
    全興工業股份有限公司全區配置圖可證，被告公司迄今未曾
    支付任何租金予原告，嚴重影響原告權益。
  (二)按無法律上原因受有利益，而致他人受損害者，應返還其利
    益，民法第179條前段定有明文。次按民法第818條所定各共
    有人按其應有部分，對於共有物之全部有使用收益之權，係
    指各共有人得就共有物全部，於無害他共有人之權利限度內
    ，可按其應有部分行使用益權而言，故共有人如逾越其應有
    部分之範圍使用收益時，即係超越其權利範圍而為使用收益
    ，其所受超過利益，要難謂非不當得利（最高法院55年台上
    字第1949號判例意旨參照）；民法第 126條所謂之租金債權
    係指承租人使用租賃物之代價，出租人應定期按時收取租金
    之債權而言，故租金請求權因五年不行使而消滅，係就出租
    人對於承租人之租金請求權而言。本件係上訴人未得其他共
    有人之同意，逾越其應有部分就共有物全部為使用收益，上
    訴人因此受有不當得利，為被害人之被上訴人則受有損害。
    此種不當得利返還請求權，本屬損害賠償之性質，原非租金
    之替補，亦即並非基於一定之法律關係，因一年以下時間之
    經過而依序發生之定期給付債權，原審因認無適用民法第12
    6 條短期時效之餘地，難謂有何違背法令（最高法院94年度
    台上字第1198號判決參照）。
  (三)查被告公司95年、96年營業收入淨額為 3,425,800,524元，
    而累計至96年度未分配盈餘為1,389,686,000 餘元，帳上現
    金及約當現金為97,499,000餘元，此有被告公司96年及95年
    損益表、資產負債表、股東權益變動表、現金流量表、97年
    度股東會會議記錄等資料可證，足認被告公司因無權占用上
    開土地，獲利龐大。原告爰主張依照上開土地申報總價百分
    之十，作為計算請求被告公司給付損害金之標準。查上開彰
    化縣花壇鄉○○段口庄小段 6、6-1、6-2、11-1地號土地，
    公告土地現值為每平方公尺9,000元，合計面積7,461平方公
    尺，合計價額67,149,000元；上開7-5、7-7地號土地，公告
    土地現值為每平方公尺22,000元，合計面積94平方公尺，合
    計價額 2,068,000元；上開11地號土地，公告土地現值為每
    平方公尺10,117元，面積2,141平方公尺，價額 21,660,497
    元。上開土地價額合計萬90,877,497元，原告所有上開土地
    之應有部分權利範圍為五分之一。依照上開地價總價年息百
    分之十計算自90年09月26日起共七年之損害金額，總損害金
    額為12,722,849元。並聲明：(1)被告應給付原告12,722,849
    元，及自起訴狀繕本送達之翌日起，至97年12月14日止按年
    息百分之五計算之利息。(2)訴訟費用由被告負擔。(3)原告願
    供擔保，請准宣告假執行。
  (四)對被告答辯之陳述：
  1.按使用借貸係契約行為，原告主張使用借貸關係存在，應就
    使用借貸契約確已成立之事實，負舉證責任，若其先不能舉
    證，則被告就其抗辯事實即令不能舉證，或其所舉證據尚有
    疵累，自應駁回原告之請求（最高法院87年台上字第2734號
    判決意旨參照）。且按房屋稅納稅義務人，並非必為房屋所
    有人，關於繳納房屋稅之收據，亦非即為房屋所有權之證明
    ，更況作為使用借貸之證明，亦無所信，此見最高法院70年
    台上字第3760號判例亦有詳述。從而，被告雖提出繳納房屋
    稅課稅明細表，然此僅係作為房屋稅課稅之依據，尚難以此
    逕認被告有任何合法權源占有系爭土地，被告應就其主張之
    使用借貸關係負有舉證責任。
  2.雖被告答辯稱依照民法第 828條規定，關於90年09月26日至
    96年06月03日期間，系爭土地仍處於公同共有關係，而原告
    應與其他共有人為原告才具當事人適格。惟按民法第828 條
    第 2項規定，所謂「其他權利之行使」，應指公同共有物之
    使用收益、變更、保存、改良與管理行為等物權行為而言，
    以避免有害其他共有人之權益，此見台灣士林地方法院95年
    簡上字第82號判決亦有詳述。從而，本件係關於不當得利返
    還之請求權，應無民法828條第2項之適用，先予敘明。次按
    繼承人有數人時，在分割遺產前，各繼承人對於遺產全部為
    公同共有，固為民法第1151條所明定，惟各繼承人對於遺產
    所屬之各個權利義務，在分割之前仍有潛在的應有部分，繼
    承人相互間其權利之享受與義務之分擔，應以應繼分之比例
    為計算之標準（最高法院91年台上字第2329號判決參照）。
    查我國民法採當然繼承主義，繼承效力之發生，與繼承人之
    意思無關，原告自90年09月26日起，因被繼承人吳聰其死亡
    而與其他繼承人共同繼承系爭土地，至96年06月04日鈞院95
    年度重家訴字第 3號判決分割確定前，依照上開判決見解，
    原告就系爭土地上享有潛在應有部分之權利。從而，系爭土
    地於90年09月26日至96年06月03日期間，因被告無法律上之
    原因而占有系爭土地並受有利益，致原告潛在應有部分之權
    利受有損害，依照民法第 179條規定，被告應負有返還不當
    得利之責，至為明顯。且就上開原告所享潛在應有部分之權
    利，乙○○○、吳崇儀、吳偉立、吳玉美等人並非原告之繼
    承人，亦無共列原告之必要。
  3.按民法第 126條所謂之租金債權係指承租人使用租賃物之代
    價，出租人應定期按時收取租金之債權而言，故租金請求權
    因五年不行使而消滅，係就出租人對於承租人之租金請求權
    而言。本件係上訴人未得其他共有人之同意，逾越其應有部
    分就共有物全部為使用收益，上訴人因此受有不當得利，為
    被害人之被上訴人則受有損害。此種不當得利返還請求權，
    本屬損害賠償之性質，原非租金之替補，亦即並非基於一定
    之法律關係，因一年以下時間之經過而依序發生之定期給付
    債權，原審因認無適用民法第126條短期時效之餘地，難謂
    有何違背法令（最高法院94年度台上字第1198號判決參照）
    ，故本件不當得利返還請求權，本屬損害賠償之性質，原非
    租金之替補，並無短期時效之適用。
  4.按實施都市平均地權條例施行後，固有公告地價與自行申報
    地價之分，但法院斟酌實情認公告地價較自行報價為準確，
    爰在土地法第105用同法第97條，所定年息百分之十限度內
    ，為調整租金與命為給付之判決，仍非租約當事人所得任意
    爭多論寡（最高法院47年台上字第1827號判例參照）。次按
    城市地方供營業用之房屋，承租人得以營商而享受商業上之
    特殊利益，非一般供住宅用之房屋可比，所約定之租金，自
    不受土地法第97條規定之限制，此為最高法院最新之見解。
    又營業用房屋類皆座落在商業區，不僅其建造、維修成本及
    應繳納之稅捐高於一般住宅房屋，並享有營業房屋所形成商
    圈之商業利益，自非一般居住用房屋可比。且營業用房屋之
    承租人原非經濟上之弱者，尤以連鎖企業，挾其龐大資金、
    巿場優勢，已為經濟上之強者，又可獲取相當之利潤，更無
    立法限制租金額之必要；況租屋營業，租金之支出，原屬營
    業成本之一部，倘立法限制租金額，營業利潤並未相對受限
    ，任其享有鉅額利潤，要非立法之原意；復就土地法第三章
    房屋及基地之立法結構觀之，土地法第94條第 1項、第96條
    規定所稱之房屋類皆指住宅而言；再我國經濟現屬已開發國
    家，房屋之供需與往昔不同，營業用房屋租金之多寡，自應
    本諸契約自由之原則，回歸巿場機制，方能促進都巿之更新
    與繁榮。故土地法第97條所指房屋，應解為不包括供營業使
    用之房屋，以兼顧租賃雙方之利益，契合本條之立法本旨（
    最高法院95年台上字第 138號判決要旨、最高法院94年台簡
    字第 8號判決要旨、最高法院93年台上字第1718號判決要旨
    、最高法院92年台上字第2305號判決要旨、最高法院92年台
    簡上字第20號判決要旨參照）。請鈞院審酌被告非經濟上弱
    者，享受商業上之特殊利益，無權占用系爭土地並蓋有營業
    用房屋加以營業，非一般供住宅用之房屋可比，依照上開最
    高法院判決見解，自不受土地法第97條規定之限制；又若以
    系爭土地申報地價為計算標準，不僅價額過低與一般租金約
    定之交易習慣有違，且顯有損害原告權益之虞，故應以系爭
    土地之公告地價為計算標準，始符合上開最高法院判決認為
    應回歸契約自由、市場機制原則之見解，方能兼顧雙方之利
    益。綜此，本件原告仍主張以系爭土地之公告土地現值為相
    當租金損害之計算標準，以維原告權利。
三、被告抗辯：
  (一)系爭土地為原告父親吳聰其生前所有，吳聰其於民國90年09
    月26日過世後，原告因繼承取得後，經鈞院95年度重家訴字
    第 3號判決分得應有部分五分之一之事實，已為原告於其起
    訴狀所自承。本件復經鈞院向彰化縣政府調取被告公司申請
    工廠及營利事業設立登記資料，及被告公司於58年間設廠時
    相關文件，均證明吳聰其於被告公司設廠之初，即已提供系
    爭土地作為設廠使用，分別有彰化縣政府98年03月11日府建
    商字第0980056351號函所附工廠設立登記資料及彰化縣政府
    98年03月23日府建工字第0980062936號函所附彰化地政事務
    所土地登記謄本在卷可按，參以吳聰其乃為企業之創辦人，
    並非對法律毫無認識之人，其身旁亦不乏可以提供法律意見
    之律師及會計師，倘若其非無償提供系爭土地予被告公司使
    用，其生前自得將系爭土地出租予被告公司，而逐年向被告
    公司收取租金，惟吳聰其自被告公司於58年間設廠，迄其90
    年（註：被告辯論狀誤載為96年）間過世為止，吳聰其在此
    長達32年（註：被告辯論狀誤載吳聰其之死亡時間為96年，
    故以此為計算而於辯論狀記載為38年）間，均未向被告公司
    收取任何租金或不當得利，而將系爭土地無償作為被告公司
    設廠之用之事實，足證吳聰其生前確有無償提供系爭土地作
    為被告公司長久設廠使用之意思，其就系爭土地與被告公司
    間存有未定期限之使用借貸之關係，應可認定，而系爭土地
    乃原告從吳聰其繼承而來，其自應受上開法律關係之拘束。
    從而，原告遽以被告公司未經其同意，無權占用系爭土地，
    請求被告公司應返還其不當得利云云，自無理由。
  (二)次按，租金之請求權因五年間不行使而消滅，既為民法第12
    6 條所明定，則凡無法律上之原因而獲得相當於租金之利益
    ，致他人受損害時，如該他人之返還利益請求權已逾租金短
    期消滅時效之期間，債務人並為時效之抗辯者，其對於該相
    當於租金之利益，不得依不當得利之法則，請求返還。最高
    法院85年台上字第 711號判決述之甚詳。退步言之，倘鈞院
    認原告請求返還不當得利有理由，惟原告所請求者實質上仍
    為使用房屋之代價，而屬租金之性質，自應適用租金之五年
    短期時效之規定，且被告並已提出時效抗辯，其主張應適用
    民法第125條之十五年消滅時效之規定云云，並無理由。
  (三)又本件經鈞院向彰化地政事務所調取系爭土地90年至96年各
    年度之申報地價，經該所函覆之申報地價一覽表所示，系爭
    土地於89年7月間至93年1月間之申報地價僅分別從每平方公
    尺1,280元至每平方公尺2,880元不等，於93年1月間至96年1
    月間之申報地價僅分別從每平方公尺 1,360元至每平方公尺
    3,040元不等，於96年1月迄今之申報地價僅分別從每平方公
    尺1,600元至每平方公尺4,000元不等，原告主張以系爭土地
    目前之公告地價每平方公尺9,000元至每平方公尺 22,000元
    作為計算不當得利金額之依據，亦無理由。
  (四)本件經鈞院向彰化地政事務所調取系爭土地90至96年各年度
    之申報地價，並於98年04月22日庭訊時提示兩造，惟原告訴
    訟代理人當庭表示被告對系爭土地所申報之地價偏低，而且
    三年才申報一次不符實際土地之利用情形。依平均地權條例
    第14條：「規定地價後，每三年重新規定地價一次。但必要
    時得延長之。重新規定地價者，亦同。」，所以規定地價原
    本就是三年才重新規定地價，被告並無故意延宕之情事。而
    且，通常地主不會主動去申報地價，而是由地政機關依「公
    告地價」之百分之八十，當做是該年度的申報地價。至於公
    告地價，則是由地價評議委員會評定，所以亦無故意低價申
    報或是地價偏低之情形。此規定，於平均地權條例第16條：
    「舉辦規定地價或重新規定地價時，土地所有權人未於公告
    期間申報地價者，以公告地價百分之八十為其申報地價。土
    地所有權人於公告期間申報地價者，其申報之地價超過公告
    地價百分之一百二十時，以公告地價百分之一百二十為其申
    報地價；申報之地價未滿公告地價百分之八十時，得照價收
    買或以公告地價百分之八十為其申報地價。」及平均地權條
    例施行細則第64條：「在舉辦規定地價或重新規定地價之當
    年，直轄市或縣（市）政府地價評議委員會得以依本條例第
    46條編製之土地現值表，作為評定公告地價之參考。」條文
    中均明定。
  (五)另原告訴訟代理人所引之93年台上字第2446號判例，謂：「
    …雖所約定之租金係隨基地申報地價之昇降而調整，惟契約
    成立後，如基地周邊環境、工商繁榮之程度、承租人利用基
    地之經濟價值及所受利益等項，已有變更，非當時所得預料
    ，而租金依原約定基地申報地價之固定比率計算顯失公平者
    ，出租人自得依民法第 227條之2第1項規定，訴請法院調整
    其租金。」，惟原告所引判例之租金調整，仍是以「申報地
    價」為基準，只是在此基準下去調整其比例而已。再觀之各
    法院之實務判決，相同或類似之租金計算，除契約另有訂定
    外，無不以申報地價為裁判之基準，故原告以「公告現值」
    為計算本件不當得利之準則，顯無可採。而參諸系爭土地90
    年至96年各年度之申報地價於89年7月間至93年1月間，僅分
    別從1,280元/M2至2,880元/M2不等，於93年1月間至96年1月
    間之申報地價僅分別從1,360元/M2至3,040元/M2不等，於96
    年1月迄今之申報地價僅分別從1,600元/M2至4,000元/M2 不
    等，原告主張以系爭土地目前之公告地價9,000元/M2至2,20
    00元/M2作為計算不當得利金額之依據，自無理由。
  (六)原告甲○○雖自90年09月26日起，因被繼承人吳聰其死亡，
    而與其他繼承人乙○○○、吳崇儀、吳偉立、吳玉美共同繼
    承彰化縣花壇鄉○○段口庄小段6、6-1、6-2、7-5、7-7 、
    11、11-1地號土地，惟在96年06月04日鈞院95年度重家訴字
    第3號判決確定前，原告與其他4名繼承人所繼承吳聰其之上
    開土地，仍處於「公同共有」關係，直到96年06月04日以後
    才變更為分別共有關係並確定應有部分各為五分之一，又依
    民法第 828條：「公同共有人之權利義務，依其公同關係所
    由規定之法律或契約定之。除前項之法律或契約另有規定外
    ，公同共有物之處分，及其他之權利行使，應得公同共有人
    全體之同意。」，公同共有人財產權之處分或管理權，依實
    體法規定須數人共同行使，故訴訟上亦應由數人共同為之。
    所以公同共有人欲行使權利時，屬「固有必要共同訴訟」須
    全體公同共有人為原告，才具備當事人適格，最高法院28上
    字第2199號判例亦有詳述。然本件原告請求被告支付利用上
    開土地之損害金額，其所請於90年09月26日至96年06月03日
    期間，仍處於公同共有關係，依法應與其他共有人為原告，
    才具備當事人適格，而本件原告甲○○並未與其他共有人共
    列原告，則本件當事人適格之不具備至為明顯。
  (七)就位於花壇鄉○○段口庄小段11、 11之1地號，稅籍編號為
    00000000000 之全拓、全興興業二廠、針車課，其房屋稅起
    課最早均自73年 8月起課，可見該區廠房至少已使用將近25
    年。而位於花壇鄉○○段口庄小段6之1地號精機一廠（鈑金
    廠），稅籍編號：00000000000； 其房屋稅起課年月最早為
    89年 7月，亦可見其廠房至少已使用近10年。參以吳聰其乃
    為企業集團之創辦人，並非對法律毫無認識之人，其身旁亦
    不乏可以提供法律意見之律師及會計師等專業人士，倘若其
    本無欲無償提供系爭土地予被告公司使用，其生前自得將系
    爭土地出租予被告公司，而逐年向被告公司收取租金，或向
    被告公司請求不當利得，惟睽之吳聰其自被告公司於58年設
    廠後，迄其90年間過世為止，吳聰其在此長達38年間，均未
    向被告公司收取任何租金或不當利得，而將系爭土地無償作
    為被告公司設廠之用之事實，足證吳聰其生前確有無償提供
    系爭土地作為被告公司長久設廠使用之意思，其就系爭土地
    與被告公司間存有未定期限之使用借貸關係，應可認定，而
    系爭土地乃原告從吳聰其繼承而來，其自應受上開法律關係
    之拘束。因此由被告公司提供之房屋稅課稅明細表可證，被
    告公司於系爭土地上之建物其使用期限至少有24年餘，從原
    地主即被告公司創辦人吳聰其在世期間計算，被告公司使用
    該建物亦超過17年。雖然吳聰其已過世以致無法由其證實，
    但從上開客觀事實亦可推論，吳聰其在長達17年餘期間均未
    向被告公司請求租金或求償不當得利，其無償供被告公司使
    用之意已甚為明顯。
  (八)另被告於97年12月15日已依土地法就系爭土地為地上權之設
    定，被告並已將地上權之地租提存於鈞院提存所。並聲明：
    (1)原告之訴駁回。(2)訴訟費用由原告負擔。(3)如受不利判決
    ，被告願供擔保，請准宣告免假執行。
四、兩造不爭執事項：
  (一)系爭土地係原告自被繼承人吳聰其繼承取得，並經本院95年
    度重家訴字第3號分割遺產判決而取得應有部分五分之一。
  (二)系爭土地係原告之被繼承人吳聰其先後於62年1月8日、62年
    3月26日因買賣而取得。
  (三)系爭土地全部為被告公司所占用。
  (四)系爭土地經被告公司於97年12月15日登記取得地上權。
五、爭執事項：
  (一)被告全興工業股份有限公司占有系爭土地是否有合法權源？
  (二)被告全興工業股份有限公司若係無權占有系爭土地，則原告
    得請求不當得利之範圍及其計算基礎各為何？
  (三)關於不當得利返還請求權究應適用五年或十五年之時效？
六、本院之判斷：
  (一)按當事人主張有利於己之事實者，就其事實有舉證之責任。
    民事訴訟法第277 條前段定有明文。又依不當得利請求返還
    不當得利，必以無法律上原因受利益，致他人受損害為要件
    ，此觀之民法第179 條規定自明，故主張此項請求權成立之
    原告，應就被告無法律上之原因而受利益之事實，負舉證責
    任，倘若被告所受之利益係基於法律上之原因，或被告實際
    上並無受益時，即無不當得利可言。另主張法律關係存在之
    當事人，須就該法律關係發生所須具備之特別要件，負舉證
    之責任。而此特別要件之具備，苟能證明間接事實，且該間
    接事實與要件事實間，依經驗法則已足推認其因果關係存在
    者，亦無不可，非以直接證明要件事實為必要。證明應證事
    實之證據資料，並不以可直接單獨證明之直接證據為限。凡
    先綜合其他情狀，證明某事實，再由某事實為推理，資以證
    明應證事實，該證明某事實之間接證據，亦包括在內（最高
    法院91年台上字第2076號判決、85年台上字第 856號判決意
    旨可資參照）。
  (二)本件系爭七筆土地為原告及訴外人乙○○○、吳崇儀、吳偉
    立、吳美玉所共有，系爭土地均係由原告及訴外人乙○○○
    、吳崇儀、吳偉立、吳美玉等人繼承自吳聰其之遺產而來，
    而系爭七筆土地全部為被告公司所占有使用，此為兩造所不
    爭之事實，又系爭七筆土地均屬高速公路彰化交流道附近特
    定區都市計劃乙種工業區，其中 6、6-1、6-2、11、11-1地
    號土地均為被告公司之廠房區，7-5、7-7地號土地則供作花
    舖及遮雨棚而用， 6、6-1、6-2、11、11-1地號土地上之廠
    房乃交錯坐落於被告公司所有坐落同小段 9、12地號土地上
    之40-1、40-2、46、46-1、46-2、46-3、46-4及46-5建號等
    廠房建物間，且被告公司全部之廠房區僅能穿越同小段 7地
    號土地為出入口，通往至東邊台一線縱貫公路，而對外聯絡
    ，此有原告所提地籍圖謄本、土地登記第二類謄本、附於本
    院97年度重訴字第59號分割共有物事件卷宗內之系爭土地使
    用現況圖（即彰化縣彰化地政事務所97年07月22日複丈之土
    地複丈成果圖）、彰化縣彰化地政事務所98年04月01日彰地
    一字第0980003835號函覆本院之花壇鄉○○段口庄小段40-1
    、40 -2、46、46-1、46-2、46-3、46-4及46-5 建號異動索
    引、原告所提上開建號之建物登記謄本、建物平面圖等在卷
    供考，復經本院至現場履勘無訛，並製有勘驗筆錄附卷為憑
    。經查：被告公司係於54年02月17日經核准設立，其創設人
    即原告之父親吳聰其，吳聰其創立被告公司後，迄吳聰其於
    90年09月26日死亡時，其間，吳聰其一直擔任被告公司之董
    事長，系爭土地之現共有人乙○○○、吳崇儀、吳偉立、吳
    美玉（註：均分別為吳聰其之配偶、子女）亦分別擔任被告
    公司之董事或監察人，且自74年01月21日至90年01月08日期
    間，原告亦一直擔任被告公司之董事，此有本院依職權調取
    之公司及分公司基本資料查詢（明細）、彰化縣政府98年03
    月23日府建工字第0980062936號函覆本院之被告公司設廠登
    記資料，及經濟部98年03月05日經授商字第098010366901號
    函覆本院之被告公司設立迄今歷次變更登記事項表等影本在
    卷可考，又系爭土地乃原告之被繼承人吳聰其先後於62年01
    月08日、62年03月26日因買賣原因而取得其所有權，有原告
    所提系爭土地異動索引為憑，而系爭土地上被告公司之廠房
    則分別於73年08月、89年07月開始經稅捐機關課徵房屋稅，
    亦有被告公司提出之98年度房屋稅課稅明細表及全廠平面示
    意圖可稽，衡諸上情，被告公司既為原告之被繼承人吳聰其
    創立之家族企業，且自任被告公司董事長，故其提供自己名
    下之土地供自己營設之公司使用，核屬常情，矧被告公司使
    用系爭土地建造廠房、營運公司業務已達多年，倘原告之被
    繼承人吳聰其未同意被告公司使用系爭土地，則被告公司焉
    能於系爭土地建造廠房，進而營運公司業務？參以系爭土地
    上之廠房面積甚為龐大，非短時間可建造完成，原告及其被
    繼承人吳聰其於上述期間亦分別擔任被告公司之董事、董事
    長，豈有全然不知系爭土地為被告公司占有建廠之理？揆諸
    上揭說明，系爭土地上之廠房因未辦理建物所有權第一次登
    記，自無從以土地登記謄本上所為登記認定建物之占用權源
    ，然以上開相關客觀事實、書證等直接、間接證據推斷，及
    稅籍資料之記載，如無其他不可憑信之因素，自得為重要之
    證明。再者，系爭土地原為原告之被繼承人吳聰其所有，其
    被繼承人吳聰於被告公司起造廠房前或建造廠房完成後，均
    從未向被告公司收取任何租金或代價，核此事相，被繼承人
    吳聰其於生前確有同意被告公司無償使用系爭土地之事實，
    應堪認定。又按使用借貸契約不因出借人死亡而當然消滅，
    其所滋生之權利義務為財產權之一種，於出借人死亡時，應
    由其繼承人繼承之。本件原告之被繼承人吳聰其與被告公司
    間就系爭土地既有使用借貸關係存在，已如前述，此項借貸
    關係，於被繼承人吳聰其死亡後，依民法第1148條規定自應
    由其繼承人即原告及訴外人乙○○○、吳崇儀、吳偉立、吳
    美玉等人承受被繼承人吳聰其與被告公司間之使用借貸關係
    。綜上所查，被告公司就此部分所為之抗辯，堪予採信，原
    告主張被告公司無權占有系爭土地之事實，自難認為真正。
  (三)被告公司既係基於使用借貸關係而占有系爭土地，即屬有正
    當權源，是難認被告公司有無法律上之原因而受有利益之情
    事，此核與與不當得利之構成要件顯有不符，從而，原告本
    於不當得利之法律關係訴請被告公司返還系爭相當於租金之
    不當利益及法定遲延利息，難謂正當，自不能准許。被告公
    司之占有系爭土地既有合法權源，則就上列第(二)、(三)項之爭
    點，即無再予審究之必要。
七、原告陳明願供擔保，聲請宣告假執行，惟查原告之請求既為
    無理由，其假執行之聲請即失所依據，應併予駁回。
八、本件事證已臻明確，兩造其餘攻擊或防禦方法，經審核後，
    認與本件判決結果並無影響，毋庸一一論述，併予敘明。
九、訴訟費用負擔之依據：民事訴訟法第78條。
中    華    民    國    98    年    6     月    26    日
                        民事第二庭法  官  邱月嬌
以上正本係照原本作成。
如對本判決上訴，須於判決送達後20日內向本院提出上訴狀（須
附繕本）。
中    華    民    國    98    年    6     月    26    日
                                  書記官  呂雅惠


司法院資訊處製作；財團法人民間司法改革基金會備份。
